臺灣屏東地方法院交通事件裁定　　　　 94年度交聲字第111號
原處分機關　交通部公路總局高雄區監理所屏東監理站
異　議　人
即受處分人　甲○○
上列異議人即受處分人因違反道路交通管理處罰條例案件，對於
交通部公路總局高雄區監理所屏東監理站94年8 月18日所為之處
分（原處分案號：屏監違字第裁82－VA0000000 號），聲明異議
，本院裁定如下：
    主  文
原處分撤銷，發回交通部公路總局高雄區監理所屏東監理站。
    理  由
一、本件原處分係以：異議人即受處分人甲○○所有車牌號碼ZG
    －7416號自用小貨車於民國93年8 月12日15時43分，在屏東
    市○○路段，因在道路收費停車處所停車不依規定繳費之違
    規，經屏東縣警察局交通隊以屏警交字第VA0000000 號舉發
    違反道路交通管理事件通知單逕行舉發，然異議人並未於前
    開舉發通知單之應到案日期前到案告知違規駕駛人之年籍資
    料，爰依道路交通管理處罰條例第56條第1 項第11款規定，
    裁處罰鍰新臺幣（下同）1200元等語。
二、聲明異議意旨略以：異議人所有車牌號碼ZG－7416號自用小
    貨車，於前述時、地停車未繳納停車費，係由鄭啟明所駕駛
    ，並非異議人所駕駛，且屏東縣警察局並未向異議人催繳停
    車費，為此聲明異議，請求撤銷原處分等語。
三、按道路交通管理處罰條例第85條第3 項固規定：「本條例關
    於車輛駕駛人之處罰，如應歸責於車輛所有人者，處罰車輛
    所有人。」，然上開條項所謂之「應歸責於車輛所有人」，
    乃不確定之法律概念，需依各該違規事件之具體事實作個案
    性之判斷，通常應指對於實際駕車違規事由之行為，可直接
    歸責於車輛所有人而言。次按交通部會同內政部依據道路交
    通管理處罰條例第92條之授權訂定發布之「違反道路交通管
    理事件統一裁罰標準及處理細則」第24條規定「逕行舉發違
    反道路交通管理事件，經汽車所有人依通知單之應到案日期
    前到案，並告知違規駕駛人姓名、處罰機關應即另行通知違
    規駕駛人到案依法處理；逾應到案日期，處罰機關應依本條
    例第85條第3 項規定處罰該汽車所有人」，固以汽車所有人
    逾應到案日期，即得依道路交通管理處罰條例第85條第3 項
    規定，認係可歸責於汽車所有人而對其處罰，衡其理由，無
    非因逕行舉發案件，本不知駕駛人之姓名、年籍為何，為免
    交通違規行政處分之作成有所延宕遲誤，乃以汽車車籍所有
    人為通知對象，自可期待汽車所有人善盡其告知義務，使處
    罰機關得以確知受處分人之正確年籍資料而據以裁罰。是汽
    車所有人苟經合法通知後，於應到案日期前仍未告知駕駛人
    之姓名、年籍資料，使處罰機關無受處分之對象可供裁罰時
    ，即可認係可歸責於汽車所有人而對之逕予裁罰；反之，如
    汽車所有人已於處罰機關作成裁決前陳報上開資料，雖其陳
    報時點逾越應到案日期，然處罰機關既已知實際之汽車駕車
    人為何，自仍應另行通知該駕駛人到案並以之為受處分人加
    以裁罰，申言之，上開違反道路交通管理事件統一裁罰標準
    及處理細則第24條所指「逾應到案日期，處罰機關應依本條
    例第85條第3 項規定處罰該汽車所有人」，僅係解釋其母法
    即道路交通管理處罰條例第85條第3 項所為「應可歸責於車
    輛所有人」之例示規定，要非不問任何具體情況，僅需汽車
    所有人未於應到案日期前陳報汽車駕駛人姓名、年籍資料，
    即一概將其列為受處分人，否則，顯與道路交通管理處罰條
    例第85條第3 項之立法意旨相違，無異對汽車所有人創設法
    律所未規定之義務負擔，實已逾越母法之授權範圍，亦與憲
    法第23條法律保留原則、處罰法定主義相扞格。經查：
四、本件異議人所有前開小貨車曾分別於：(1)93年2 月4 日20時
    55分，在高雄市○○路，因在道路收費停車處所停車不依規
    定繳費之違規，經高雄市政府交通局以高市交二字第BR0000
    000 號舉發違反道路交通管理事件通知單逕行舉發；(2)93年
    6 月1 日20時59分，在屏東縣久愛村臺24線公路14.8 公 里
    處，因行車速度超過規定之最高時速未滿26公里之違規，經
    屏東縣警察局交通警察隊以屏警交字第VA0000000 號舉發違
    反道路交通管理事件通知單逕行舉發；(3)93年6 月29日11時
    31分，在屏東市○○路段，因在道路收費停車處所停車不依
    規定繳費之違規，經屏東縣警察局交通警察隊以屏警交字第
    VA000000 0號舉發違反道路交通管理事件通知單逕行舉發，
    經上述監理站以異議人並未於上述三件舉發通知單之應到案
    日期前到案告知違規駕駛人之年籍資料，而於93年11月8 日
    以屏監違字第裁82－BR0000000 號、屏監違字第裁82－VA00
    00 000號及屏監違字第裁82－VA0000 000號，對異議人裁處
    罰鍰新臺幣4800元在案，異議人不服該處分向本院聲明異議
    ，經本院以94年度交聲更字第4 號以「異議人早於93年11月
    4 日即向原處分機關陳報上開違規事件之實際駕駛人應為鄭
    啟明，並檢附其駕駛執照供參，此為原處分機關所是認（見
    本院前審卷第12頁移送書「事實欄」所載），並有申請書1
    份附卷可佐（見本院卷第10頁），故原處分機關於尚未裁決
    之際，既已知悉違規汽車駕駛人為何人，復無不能依前開處
    理細則第24條前段規定，另行通知違規駕駛人到案依法處理
    之情形，自難認仍屬可歸責汽車所有人之情形，不得逕以汽
    車所有人即異議人為處罰對象」為由，而撤銷該處分，並發
    回該處分機關，原處分機關不服提起抗告，經臺灣高等法院
    高雄分院於94年7 月28日以94年度交抗字第98號駁回確定，
    有本院94年度交聲更字第4 號交通事件裁定及臺灣高等法院
    高雄分院94年度交抗字第98號刑事裁定各1 份附卷（本院審
    理卷第7 頁至第20頁）可稽；且異議人於93年12月9 日向原
    處分機關所提出聲明異議理由狀紙中，業已詳載「異議人所
    有自小貨車ZG－74 16 號因自93年1 月1 日起租予證人鄭啟
    明」等語，並提出車輛租賃契約書（租期至94年1 月1 日24
    時止）1 紙附卷（見本院93年度交聲字第202 號卷第4 頁、
    第13頁至第15頁）可參。從而，本件異議人於應到案日期前
    即於93年11月4 日及同年12月9日 二次向處分機關陳報上開
    違規事件之實際駕駛人應為鄭啟明，並檢附鄭啟明之駕駛執
    照及車輛租賃契約書供參，已詳如前述，則原處分機關於裁
    決前，已知悉違規汽車駕駛人為何人，即應依前開處理細則
    第24條前段規定，另行通知鄭啟明到案依法處理，否則原處
    分機關未查明前，自難認定有何可歸責汽車所有人之情形，
    故原處分機關遽以異議人為處罰對象，自乏憑據，所為之處
    分，難謂妥適。
五、綜前所述，原處分既有前開可議之處，應由本院撤銷原處分
    ，惟本件實際違規之汽車駕駛人是否確為鄭啟明尚有疑義，
    自應發回原處分機關另行通知其到案說明，並為適法之處理
    。
據上論結，應依道路交通案件處理辦法第20條，裁定如主文。
中　　華　　民　　國　　94　　年　　11　　月　　7 　　日
                            交通法庭  法  官  楊萬益
以上正本證明與原本無異。
如不服本裁定應於裁定送達後五日內向本院提出抗告書狀敘述抗
告之理由抗告於臺灣高等法院高雄分院。
中　　華　　民　　國　　94　　年　　11　　月　　7 　　日
                                      書記官  陳勃諺
